臺灣高等法院臺南分院刑事判決　　　　　 九十三年度上訴字第二八一號　　　潛
　　　上　訴　人　臺灣臺南地方法院檢察署檢察官
　　　被　　　告　甲　○　○
　　　選任辯護人　洪　玉　崑
右列上訴人因被告貪污治罪條例等案件，不服臺灣臺南地方法院九十一年度訴字第一
二九一號中華民國九十三年二月二十七日第一審判決（起訴案號：臺灣臺南地方法院
檢察署九十一年度偵字第一○○六六號），提起上訴，本院判決如左：
      主      文
上訴駁回。
      理      由
一、公訴意旨略以：被告甲○○係台南縣議會第十四屆及第十五屆議員，為依據法令
    從事公務之人員。基於意圖為自己不法所有之概括犯意，利用擔任台南縣議會議
    員之機會(一)明知依地方民意代表費用支給及村里長事務補助費補助條例第六條之
    規定：「縣（市）議會議員每人最多得遴用助理二人」及「助理費用每人每月支
    給不得超過新台幣（下同）四萬元，並得比照軍公教人員年終工作獎金酌支春節
    慰勞金」，竟自民國（下同）八十九年二月間起，以每月薪資三萬元之代價僱用
    陳金興為助理，於九十年一月調為三萬二千元至九十一年一月二十六日止，春節
    慰問金亦支付三萬元。而利用向台南縣議會申請補助助理費用之機會，出具以每
    月支薪陳金興四萬元之不實「台南縣議會第十四屆議員助理人員僱用通知書」，
    向台南縣議會申請補助助理費用及領取春節慰勞金，致使台南縣議會辦理出納業
    務之職員陷於錯誤，依所申報不實之「台南縣議會第十四屆議員助理人員僱用通
    知書」上填寫每月僱用陳金興四萬元，而登載於其職務上所掌管之「台南縣議會
    第十四屆議員助理人員印領存根」之上，如數核准甲○○之聲請補助金額達二十
    六萬九千元，並開立各類所得扣繳暨免扣繳憑單與陳金興，作為陳金興年度申報
    個人所得稅之用，致生損害於台南縣議會對補助議員遴用助理費用管理之正確性
    及陳金興之權益。(二)明知陳金興於九十一年一月二十六日離職，卻遲至九十一年
    三月一日，始向台南縣議會申報停止支付陳金興薪津，致使台南縣議會陷於錯誤
    ，仍繼續支付甲○○申請補助助理陳金興之薪資四萬元。因認被告甲○○所為係
    連續犯貪污治罪條例第五條第一項第二款利用職務上之機會詐取財物罪嫌及刑法
    第二百十四條使公務員登載不實罪等罪嫌云云。
二、公訴人認被告涉有上開罪嫌，無非以(一)甲○○是台南縣議會第十四屆及第十五屆
    議員，為依據法令從事公務之人員。(二)「台南縣議會第十四屆議員助理人員僱用
    通知書」是由甲○○出具給台南市議會，自八十九年二月一日起僱用陳金興為服
    務處助理，僱用通知書只出具過一次。(三)「台南縣議會第十四屆議員助理人員印
    領存根」是公務人員職務上製作之文書。(四)台南市議會八十九年撥入甲○○議員
    的帳戶四十四萬元，未先扣繳；九十年撥入甲○○議員的帳戶五十三萬五千元，
    先扣繳三千三百元。(五)九十一年三月一日，甲○○始向台南縣議會申報停止支付
    陳金興之薪津等等為所憑論據。訊據被告堅詞否認上開犯行，辯稱：自八十九年
    二月起，即確實依地方民意代表費用支給及村里長事務補助費補助條例第六條規
    定核給陳金興四萬元，惟因薪資中包括食宿及交際費用，再加上借支，故陳金興
    每月領得的實際薪資通常不足四萬元，並確實依上開條例規定支付陳金興一個半
    月之年終獎金。又陳金興於九十一年一月二十七日至二十九日有與伊為競選謝票
    ，二月四日亦參加選舉檢討會，非於九十一年一月二十六日離職云云。
三、按犯罪事實應依證據認定之，無證據不得認定其犯罪事實；不能證明被告犯罪者
    ，應諭知無罪之判決，刑事訴訟法第一百五十四條第二項、第三百零一條第一項
    分別定有明文。又認定不利於被告之事實，須依積極證據，苟積極證據不足為不
    利於被告事實之認定時，即應為有利於被告之認定，更不必有何有利之證據；另
    事實之認定，應憑證據，如未能發現相當證據，或證據不足以證明，自不能以推
    測或擬制之方法，為裁判基礎；且認定事實所憑之證據，其為訴訟上之證明，須
    達於通常一般人均不致有所懷疑，而得確信其為事實之程度者，始得據為有罪之
    認定；倘其證明尚未達到此一程度，而有合理之懷疑存在時，尚難為有罪之認定
    基礎；苟積極證據不足為不利於被告事實之認定時，即應為有利於被告之認定，
    更不必有何有利之證據（最高法院七十六年台上字第四九八六號判例參照）。另
    按貪污治罪條例第五條第一項第二款所定利用職務上之機會，詐取財物罪，所稱
    利用職務上之機會，必須因法律或命令賦予行為人以一定之職務，而行為人竟利
    用此項職務上之機會，因勢乘便予以詐財者，始足當之。若其用以詐財之行為，
    與其法令上之職務無所關涉者，即無利用其職務上機會以詐財之可言（最高法院
    八十一年台上字第四四四六號判決參照）。故雖具公務員身分，如無利用職務之
    情形，則仍難論以該條之罪。
四、經查：
(一)被告甲○○係台南縣議會第十四屆及第十五屆議員，任期自九十年一月起至九十
    一年三月止，為被告供述在卷，並有台南縣議會九十二年十二月十二日南縣議公
    共字第○九二○○○二八二四號函可參。依臺灣省各縣市實施地方自治綱要第二
    十一條、地方制度法第十六條及臺南縣議會組織自治條例第十五條規定，縣議員
    之職權，為透過縣議會之召集，議決縣規章、縣預算、縣特別稅課、臨時稅課及
    附加稅課、縣財產之處分、縣政府組織自治條例及所屬事業機構組織自治條例、
    縣政府提案事項、審議縣決算之審核報告、議決縣議員提案事項、接受人民請願
    及其他依法律或上級法規賦予之職權。再依地方民意代表費用支給及村里長事務
    補助費補助條例第六條規定：「直轄市議會議員每人最多得遴用助理六人，縣（
    市）議會議員每人最多得遴用助理二人。前項助理費用，每人每月支給不得超過
    新台幣四萬元，並得比照軍公教人員年終工作獎金酌支春節慰勞金。」此立法意
    旨，乃現代化國家之公共事務項目多樣且複雜，以縣議員代表縣民監督縣政，應
    行使之職權包括審查、議決縣自治之規章、預算、決算及縣民之請願陳情等，自
    非憑議員本身可得兼顧，此所以有議員助理之設置，以輔助議員議事及服務縣民
    。至議員助理之遴用，係由議員自行遴聘，法律無規定其資格，本於私法之僱傭
    關係及專業分工之需要，自無限制議員遴用助理人數之理由。因此，地方民意代
    表費用支給及村里長事務補助費補助條例，規範之內容，在於「補助」地方民意
    代表費用支給及村里長事務補助費，則該條例第六條所明文議員助理人數之規定
    及支給，顯然非限制議員遴用助理人數及助理薪資待遇，而係規範議會每年編列
    預算以補助每一位議員遴用助理費用之最高額。亦即規範議會每年編列預算以補
    助每一位議員遴用助理費用之上限，所規定在直轄市議會每年編列預算以補助每
    一位議員遴用助理之支給補助，以最多六人，每人不得超過四萬元為基礎，即不
    得超過二十四萬元；在縣議會每年編列預算以補助每一位議員遴用助理之支給補
    助，以最多二人，每人不得超過四萬元為基礎，即不得超過八萬元。故被告倘依
    地方民意代表費用支給及村里長事務補助費補助條例第六條規定，申報助理費用
    ，核與行使上述議員之職權無涉，亦無於行使職務時，利用此項職務上之機會，
    乘勢利便因此詐財，核與貪污治罪條例第五條第一項第二款利用職務上之機會詐
    取財物罪構成要件所謂『利用職務上』之機會或方法有間。
(二)原審向內政部函查「縣議員遴用之助理，其助理費用如何支付？」經內政部於九
    十二年三月十二日內授中民字第○九二○○○二二六八號函覆：「縣議會議員助
    理費支付方式，得依議員向議會提報其所遴用之助理人員名冊者，按助理名冊支
    付助理本人，或依議員未向議會提報助理名冊者，由議員本人領取後轉發其所遴
    用之助理」（見一審卷第九十八、九十九頁），亦即縣議員已向縣議會提報助理
    名冊者，縣議會固需依名冊撥付款項，如未向縣議會提報助理名冊者，縣議會仍
    需每月撥付八萬元之助理費用至縣議員帳戶內，因議員未遴用助理時，該條例並
    無議員需退回該筆款項之規定，此時該筆款項，即成補助議員為選民服務之費用
    ，足證該條例第六條所規定議員助理人數之規定及支給，係規範議會每年可編列
    多少預算以補助每一位議員遴用助理費用，至於縣議員是否確實遴用助理、人數
    多少、領取後發給助理金額若干，均非所問。換言之，不論縣議員是否遴用助理
    、以多少薪資僱用助理，縣議會均將補助助理費用每月八萬元，是被告所填載之
    上開僱用通知書，顯係為符合形式上之作業規定而為。證人即議會出納岩孟樺於
    偵查中證稱：「（如雇用通知書上面所記載之支付金額不足或超過時，如何處理
    ？）超過四萬元以四萬元為上限，不足四萬元則依實際支薪來核報。」（見偵查
    卷第七頁），原審質之依據何在？是否有何法令上或實務上之依據，均無從說明
    （見一審二卷第六十三頁），足證證人岩孟樺所為證詞，純屬個人推測之詞，尚
    無依據。岩孟樺制作之「台南縣議會第十四屆議員助理人員印領存根」，乃係會
    計流程為核銷預算所用，並無需登載在公報抑或供民眾閱覽，已據其於原審九十
    三年二月十三日審理時證述在卷（見一審二卷第六十三頁）。是被告以議員身分
    填寫「台南縣議會第十四屆議員助理人員僱用通知書」載明助理請領四萬元，而
    使議會之人員登載於其職務上所掌管之「台南縣議會第十四屆議員助理人員印領
    存根」之上，如數核准，仍與刑法第二百十四條使公務員登載不實罪之犯罪構成
    要件有別，尚難繩之此罪責。
(三)況陳金興於原審證稱：「我每月實領三萬二千元，如果加上交際費應該有四萬元
    。」（見一審一卷第二十六頁），被告於偵查中呈報陳金興配偶陳吳秀雲於九十
    一年二月具名之「茲領陳金興二月份薪資及春節勵金計十萬元正」收據（見偵
    查卷第二十八頁），陳金興於原審亦供稱：「（提示被告交給陳金興十萬元收據
    一紙，何時看到的？）九十一年二月間林秀琴（被告配偶）拿給我太太的，我當
    時在場。」（見一審一卷第二十七頁），該收據所載十萬元，剛好陳金興九十一
    年二月份薪資四萬元及春節勵金六萬元（按春節勵金為一個半月薪資）總和
    ，另一被告之助理潘捷福於原審證稱：「陳金興領四萬元。」「（陳金興作助理
    時，他的三餐是否都要扣錢？）是的，交際費也是從這先支出。」「（你是否知
    道陳金興八十九年二月一日任職後，顏議員給他的月薪多少錢？）四萬元。」（
    見一審一卷第七十八頁、一審二卷第三十二頁），被告之配偶林秀琴於調查站供
    稱：「八十九年一月前陳金興擔任助理薪資是三萬元，不供食宿，．．八十九年
    一月起就每月支付四萬元。」「八十九年一月後，陳金興以每月四萬元計算，但
    是要扣吃飯、借支等費用後，以現金支付，所以他通常每個月領到的不足四萬元
    。」（見調查卷第八頁反面），於偵查中供稱：「（每月實際支付陳金興薪資？
    ）四萬元。」（見偵查卷第十頁），且財政部臺灣省南區國稅局佳里稽徵所九十
    二年二月六日南區國稅佳里二字第○九二○○○一五六三號函檢送之納稅義務人
    陳金興八十九年度綜合所得稅結算申報書，該申報書「陳金興申報薪資所得四四
    ○○○○元」（見一審一卷第三十二至四十頁），據被告辯護人具狀陳稱為八十
    九年二月至十二月薪資（見本院卷第五十一頁），則陳金興每月薪資亦為四萬元
    。再據被告於偵查中提出與所僱用助理李景星、沈坤山、潘捷福訂立之協議書載
    明：「于薪資及差旅費用由議員甲○○統籌分配，其餘不足部分應由議員甲○○
    承擔補足」（見偵查卷第十六頁），被告陳稱：遴用助理，除陳金興外，尚有李
    景星、沈坤山、潘捷福，共四人，基於台南縣議會自八十九年二月一日起編列補
    助議員遴用助理僅二名各四萬元，薪資不敷應用，乃與李景星、沈坤山、潘捷福
    訂立上開協議書云云，而此協議書陳金興並未參與，且陳金興亦未與被告簽訂如
    上詞句之協議書，是被告辯護人具狀辯稱：「徵顯被告八十九年二月一日起遴聘
    助理陳金興之薪資為每月四萬元，否則陳金興之月薪未達四萬元，被告豈可能就
    薪資事，獨漏陳金興，而未與之簽立類如上開協議書等詞之文書」（見本院卷第
    五十三頁），依上開事證，應屬可信。綜此事證，足證被告對陳金興之助理薪資
    ，自八十九年二月一日起，每月支付均為四萬元，九十一年春節勵金亦按薪資
    一個半月發放六萬元，要無未依地方民意代表費用支給及村里長事務補助費補助
    條例第六條之規定：「助理費用每人每月支給不得超過新台幣（下同）四萬元，
    並得比照軍公教人員年終工作獎金酌支春節慰勞金」情事。被告每月以四萬元之
    薪資僱用陳金興，所為存於議會之「台南縣議會第十四屆議員助理人員僱用通知
    書」，並無不實。
(四)陳金興雖指稱業於九十一年一月二十六日離職，被告卻遲至九十一年三月一日，
    始向台南縣議會申報停止支付陳金興薪資云云，而原審質之陳金興：「是否九十
    一年一月二十六日辭職是嗎？」答：「不是。」（見一審一卷第八十一頁），且
    陳金興於原審供稱：「（九十一年二月四日是否有到被告議員服務處參加檢討會
    ？）有的，去參加檢會。」（見一審一卷第二十六頁），陳金興之同事潘捷福於
    原審亦證稱：「九十一年一月二十七日至二十九日我與陳金興、被告、一起去謝
    票，二月四日有參加選舉檢討會。」（見一審一卷第二十七頁），足見金興受僱
    被告議員助理至九十一年二月份，則被告於九十一年三月一日，向台南縣議會申
    報停止支付陳金興薪資，亦與事實相符。
(五)綜上所述，被告所辯，尚屬可信。自無公訴人指訴之罪嫌，揆諸前開法條規定及
    判例意旨，則不足以證明被告犯罪。
五、原審以被告犯罪尚屬不能證明，為被告無罪之諭知。本院經核原判決認事用法，
    均無不合。公訴人上訴，指摘原判決不當，為無理由，應予駁回。
六、據上論斷，應依刑事訴訟法第三百六十八條，判決如主文。
本案經檢察官曾顯智到庭執行職務。
中  華  民  國      九十三      年        六        月      十六        日
                                臺灣高等法院臺南分院刑事第一庭
                                    審判長法官  黃    崑    宗
                                          法官  田    平    安
                                          法官  蔡    長    林
右正本證明與原本無異。
如不服本判決，應於判決送達後十日內向本院提出上訴狀，其未敘述理由者並應於提
出上訴狀後十日內向本院補提理由書（應附繕本）。
                                    法院書記官  李    培    薇
中  華  民  國      九十三      年        六        月      十七        日
